臺灣臺北地方法院民事裁定
110年度消債更字第244號
聲  請  人  
即  債務人  葉錫賢（原名：葉世賢）


代  理  人  賴鴻齊律師（法扶律師）
相  對  人  
即  債權人  臺東縣成功鎮農會

法定代理人  宋來安
訴訟代理人  陳旻鴻
相  對  人  
即  債權人  萬榮行銷股份有限公司

法定代理人  許勝發
相  對  人  
即  債權人  合作金庫資產管理股份有限公司

法定代理人  蔡見興
上列當事人間消費者債務清理之更生事件，本院裁定如下：
    主  文
更生之聲請駁回。
聲請程序費用由聲請人負擔。
    理  由
一、按債務人不能清償債務或有不能清償之虞者，得依本條例所
    定更生或清算程序，清理其債務；又聲請更生或清算不合程
    式或不備其他要件者，法院應以裁定駁回之，但其情形可以
    補正者，法院應定期間先命補正，消費者債務清理條例（下
    稱消債條例）第3條、第8條定有明文。衡以消債條例之立法
    目的，在於經濟上陷於困境之消費者，若任其於惡性循環之
    債務窘境中自生自滅，其將衍生嚴重之社會問題，致難以維
    持安定之社會經濟秩序，故有予以分別情形依更生或清算之
    程式清理其債務之必要，藉以妥適調整其與相關債權人間之
    權利義務關係，以謀求消費者經濟生活之更生機會，從而健
    全社會經濟發展。惟私法上債之關係，係以當事人間之信賴
    關係為基礎，為社會經濟組織之重要支柱，故當事人於以法
    律行為追求自己之利益之際，亦應顧及對方之利益，並考量
    債權債務在社會上的作用，本於誠實及信用之原則，行使其
    債權及履行其債務，故消費者欲以消債條例調整其所負義務
    ，自應本於誠信原則之本旨，僅在其不能清償債務或有不能
    清償之虞而使其陷於經濟上之困境時，始得准許之，以避免
    藉此善意之立法而惡意圖謀減免債務，致使社會陷於道德危
    險。又消債條例第3條所謂「不能清償債務或有不能清償之
    虞」者，係指債務人欠缺清償能力，對於已屆清償期，且已
    受請求債務之全部或主要部分，客觀上可預見其處於通常且
    繼續的不能清償之狀態而言，方符合消債條例為使不幸陷入
    經濟困境之人得以清理債務、重建生活，並在債務清理過程
    中能保有符合人性尊嚴之最低基本生活之目的。又債務人聲
    請更生，必以其所能運用之資產扣除生活上必要支出後，已
    經小於負債，以致不能清償，或有具體事實足認有不能清償
    之虞者，方堪許之。而債務人之清償能力，包括財產、信用
    及勞力（技術），並不以財產為限，必須三者總合加以判斷
    仍不足以清償債務，始謂欠缺清償能力而成為不能清償；倘
    債務人之資產經評估雖已不足以清償債務，惟依債務人之年
    齡及工作能力，在相當期限內如能清償債務，仍應認其尚未
    達不能清償債務或有不能清償之虞。
二、本件聲請意旨略以：伊現積欠債權人新臺幣（下同）215萬9
    ,000元，因無資力得以清償債務，前曾向本院聲請消債條例
    前置調解，惟前置調解不成立，爰依法聲請更生等語。 
三、經查：　
(一)聲請人主張其有不能清償債務之情事，向本院聲請調解，惟
    調解不成立，此有110年11月3日、109年度北司清債調字第4
    69號調解不成立證明書在卷可參（見本院卷第31頁）。是以
    ，本院自應綜合聲請人目前全部收支及財產狀況，評估其是
    否已達不能維持符合人性尊嚴之最低生活條件，而有「不能
    清償債務或有不能清償之虞」之情形。
(二)聲請人平均每月收入及財產狀況：
　⒈聲請人主張現於台灣怡和保全股份有限公司（下稱怡和公司
    ）任職，怡和公司之薪資收入以存摺內頁計算為準，又因聲
    請人於109年12月遭格上汽車租賃股份有限公司資遣後，伊
    為增加收入，遂加入東森全球事業從事直銷，然所得實屬有
    限，另曾於110年3月至8月間領取失業補助每月32,060元等
    語，此有聲請人之107年度至108年度綜合所得稅各類所得資
    料清單、收入切結書、勞工保險被保險人投保資料表、離職
    證明書、國泰世華銀行存摺內頁等件影本為證（見本院卷第
    49至57頁、第79頁、第123至145頁、第221至233頁），復有
    臺北市政府社會局110年6月17日函、臺北市政府都市發展局
    110年6月17日函、勞動部勞工保險局110年6月21日函等件、
    本院公務電話在卷可稽（見本院卷第111至115頁、第217頁
    ），堪信聲請人主張為真。參照聲請人提出之國泰世華銀行
    存摺核算（即自110年3月至同年8月止），聲請人平均每月
    收入應為28,422元（計算式：〈11,970元＋917元＋7,970元＋11
    ,970元＋3,513元＋11,970元＋7,970元＋274元＋3,970元＋4,000
    元＋7,970元＋256元＋363元＋251元＋654元＋9,970元＋451元＋9,9
    70元＋7,970元＋104元＋7,970元＋7,970元＋253元＋7,970元＋9,9
    70元＋38元＋5,970元＋9,970元＋9,970元＋7,970元〉÷6月≒28,42
    2元，元以下四捨五入）。至於聲請人曾於110年3月至8月間
    領取就業保險失業給付之部分，審以前開收入非屬政府長期
    性之補助，未具持續性，是此部分不列入聲請人固定收入範
    圍內。
　⒉次查，聲請人名下除金融機構存款、房屋1筆、田賦1筆、土
    地21筆、中國人壽及遠雄人壽保單（個人）、新光人壽保單
    （團體）外，無其他財產等情，此有聲請人提出全國財產稅
    總歸戶財產查詢清單、中華民國人壽保險商業同業公會保險
    業通報作業資訊系統資料查詢結果表、國泰世華銀行存摺、
    新光銀行存摺、永豐銀行存摺、成功鎮農會存摺、汽車行照
    （使用第三人林德銘之汽車）、中國人壽保險單投資帳戶價
    值證明書、遠雄人壽保戶服務照會單、集保戶往來參加人明
    細資料表（含帳號）、保管帳戶客戶餘額表、客戶存卷異動
    明細表、投資人於各專戶無資料明細表、投資人於清算交割
    銀行未開戶明細表等件為佐（見本院卷第43至47頁、第59至
    61頁、第123至171頁、第203至215頁、第221至233頁），復
    有本院查詢高額壽險資訊連結作業在卷可稽（見本院卷第10
    5至109頁），堪信為實。
　⒊準上，本院爰以聲請人每月平均收入28,422元，作為計算聲
    請人目前償債能力之依據。
(三)聲請人支出狀況（含個人支出及扶養費）
　⒈按債務人必要生活費用，以最近一年衛生福利部或直轄市政
    府所公告當地區每人每月最低生活費1.2倍定之；受扶養者
    之必要生活費用，準用第1項規定計算基準數額，並依債務
    人依法應負擔扶養義務之比例認定之；債務人聲請更生或清
    算時所提財產及收入狀況說明書，其表明每月必要支出之數
    額，與本條例第64條之2第1項、第2項規定之認定標準相符
    者，毋庸記載原因、種類及提出證明文件，消債條例第64條
    之2第1項、第2項，消債條例施行細則第21條之1第3項定有
    明文。經查，聲請人主張為讓長子葉○諺就讀較好學區，而
    將戶籍設置於臺北市○○區○○路000巷00弄00號3樓即聲請人朋
    友之房屋，惟現居地實為臺北市○○區○○○路000號，又因上開
    民族東路之址為早年聲請人岳父自行搭建木屋，性質屬違建
    房屋，無法提出建物登記謄本，且土地為政府所有，亦無法
    提出土地登記謄本，並主張其每月必要生活費用以最低生活
    費之1.2倍計算乙節，業據其提出戶籍謄本、消費者債務清
    理更生補正陳報狀為證（見本院卷第63頁、第120頁），堪
    認聲請人現居於臺北市中山區，且參之衛生福利部公告110
    年度臺北市每人每月最低生活費用為17,668元，其1.2倍即2
    1,202元（計算式：17,668元×1.2＝21,202元），爰以此數額
    作為聲請人每月必要生活費用之基準。
　⒉扶養費部分：
　　聲請人主張，其長子葉○諺7歲，無收入及財產，而葉○諺每
    月扶養費依最低生活費之1.2倍計算，並由伊與配偶甲○○共
    同分擔等語，已提出葉○諺、甲○○之戶籍謄本、107至108年
    度綜合所得稅各類所得資料清單及全國財產稅總歸戶財產查
    詢清單、葉○諺之元大銀行證券存摺及中國人壽保單查詢資
    料、甲○○之華南銀行存摺及郵局存摺等件為證（見本院卷第
    63頁、第173至201頁）。經查，葉○諺為103年生，現年7歲
    ，為未成年人，此有聲請人提出之戶籍謄本在卷足憑。而葉
    ○諺確無收入或任何補助，其名下雖有台灣積體電路製造股
    份有限公司之股票，並於109年度領取股利共100元，惟仍不
    足以支付如下所述之每月生活必要費用，堪認葉○諺有受聲
    請人扶養之必要。葉○諺現與聲請人同住即臺北市中山區，
    參照衛生福利部公告之110年度臺北市每人每月最低生活費
    用17,668元之1.2倍即21,202元，再由聲請人與甲○○共同分
    擔，是聲請人主張支出葉○諺每月扶養費10,601元（計算式
    ：21,202元÷2人＝10,601元），堪可採信。
(四)聲請人債務狀況：
　　聲請人雖主張其因積欠非金融機構債務82萬9,012元，另因
    擔保第三人對債權人臺東縣成功鎮農會之授信借款而負有保
    證債務149萬元，從而共有負債231萬9,012元云云。惟：
　①本件聲請人名下有如附表所示之不動產23筆，公告現值總值
    共計548萬1,969元（計算式：79,460元＋540萬2,509元＝548
    萬1,969元），有聲請人之全國財產稅總歸戶財產查詢清單
    及本院調閱之臺東縣公告土地現值及公告地價等件附卷可稽
    （見本院卷第43頁、第331至373頁）。而衡以一般市場交易
    行情，土地買賣成交市價通常較土地公告現值為高，可認聲
    請人之實際財產價值當較上開不動產總額為高，是聲請人之
    積極財產已大於消極財產，自應適當處分其名下資產以清償
    債務。聲請人固稱其所有之不動產與兄弟姐妹共有，因兄弟
    姊妹不同意變賣處分，且經法院拍賣如附表（二）編號2、4
    、5、18之土地，無人應買，故無法以上開不動產清償債務
    云云，然本件縱經扣除上開土地及不易變價之其他旱地等之
    價值，聲請人名下尚有共計273萬6,744之建地及房屋價值，
    聲請人既有上開財產，理應多方嘗試出售名下不動產、儘己
    力變價以清償債務，或與債權金融機構協商土地抵償事宜以
    展現其清償債務之誠意，聲請人所執前開辯詞，尚不足採。
      
　②再聲請人固指其於本件更生聲請後，因父親生前所留下之債
    務，其另有對臺東縣成功鎮農會負保證之擔保債務149萬元
    ，伊為連帶保證人云云。經質之債權人臺東縣成功鎮農會，
    經承辦人員陳明：前述擔保債務之借款人非聲請人之父，而
    係任職於臺東縣成功鎮農會之聲請人兄長葉世吉，乃基於房
    屋修繕所為之授信借款，共2筆，其中1筆借款金額69萬2000
    元、成立於102年5月；另筆借款金額79萬8000元、經於104
    年展期，本來2筆均由借款人即主債務人葉世吉之帳戶自動
    扣繳本息，惟至109年6月，其中69萬2000元之債務經聲請人
    及葉世吉申請展延，並改由聲請人之帳戶內扣繳本息，至於
    為何改由聲請人帳戶扣款，原因不詳；另他筆之79萬8000元
    債務，則仍由葉世吉之帳戶內直接扣繳本息，2件債務均未
    到期（到期日分為116年6月3日、111年8月27日）且正常繳
    付本息中，葉世吉本身為成功鎮農會的職員，他有還款能力
    等語明確（見本院卷第375至379頁），有卷附本院公務電話
    紀錄3紙可憑。本院審以聲請人自始未提出任何證據資以釋
    明，前開借款債務業因主債務人葉世吉之未能清償而使聲請
    人負債務清償之責任具體發生，或具體說明應清償之債務明
    細予本院查核，依現有卷證所呈，前開授信關係既正常繳付
    本息，且主債務人非無自行清償之能力，則聲請人有無因須
    由伊承擔之保證債務，導致伊經濟生活因此陷於困頓之情，
    已堪存疑。質言之，聲請人於密切接近聲請更生（調解）前
    之數月，始積極、無償地更改一直以來由借款人葉世吉帳戶
    內繳付本息之還款狀態，其列載實際上尚未發生之149萬元
    負債，以使資產扣除生活等必要支出後，小於負債之不能清
    償情形，此按諸消債條例所謂「不能清償債務或有不能清償
    之虞」，係指債務人欠缺清償能力，對於「已屆清償期」，
    且「已受請求債務」之全部或主要部分，客觀上可預見其處
    於「通常且繼續的不能清償」之狀態，以符合消債條例為使
    不幸陷入經濟困境之人得以清理債務、重建生活之立法規定
    、目的及精神，已然相悖。何況，聲請人即使先行清償前述
    擔保債務，亦不等同未到期之債務即為聲請人自身之債務，
    本件借款人葉世吉既為臺東縣成功鎮農會之職員，該擔保債
    務本即應由借款之主債務人清償之，遑論前開保證借款均尚
    未到期、正常繳款中，依法需由聲請人負清償責任之條件尚
    未成就，聲請人逕將此擔保借款列為聲請人之債務範疇，已
    屬無據。
(五)綜上所述，本件聲請人每月收入28,422元，扣除其每月必要
    生活費用21,202元及扶養費10,601元後，雖無剩餘，惟衡以
    聲請人自身積欠之債務僅有82萬9,012元，而其名下財產例
    如附表所示之土地多筆具有相當財產價值，足夠清償前開債
    務，難認聲請人有何不能清償或有不能清償之虞。且本件縱
    或加計聲請人將來可能須負擔之借款人葉世吉對臺東縣成功
    鎮農會之貸款保證債務，其前揭財產亦足以清償全部債務，
    本件無從僅據聲請人片面指稱其他分別共有人不同意其處分
    共有土地云云，即率予否定聲請人所有資產之現值，否則僅
    因聲請人未積極處分其財產，即遽認其有資產不足清償債務
    之情，此對債權人而言，實欠公允。
(六)末按消債條例之立法目的，在於使陷於經濟上困境之消費者
    ，得分別情形依重建型債務清理程序（更生）或清算型債務
    清理程序（清算）清理債務，藉以妥適調整其與債權人及其
    他利害關係人之權利義務關係，保障債權人之公平受償，並
    謀求消費者經濟生活之更生機會，從而健全社會經濟發展。
    就更生程序而言，其主要功能為「債權人及債務人進行協商
    ，以找出既能維持債務人基本生活，又能使債權人之債權獲
    得最大滿足之債務清償方案」。本件聲請人無不能清償債務
    或有不能清償之虞之情事，已如上述，聲請人既為債務人且
    非無清償能力，理當誠實面對債務，積極與債權人重啟協商
    程序，謀求適當可行之清償方案，若債權銀行願提供更優惠
    還款條件，當可更符合消債條例兼顧保障債權人公平受償及
    重建復甦債務人經濟生活之立法目的。
四、綜上所述，本件聲請人依其收支及財產狀況，衡酌所積欠之
    債務數額觀之，並無不能清償債務或有不能清償之虞之情事
    存在，其更生之聲請與消債條例第3條所定要件不合，且該
    欠缺又屬無從補正，依首揭法條說明，本件自應駁回其更生
    之聲請。
五、依消債條例第8條、第11條第1項，裁定如主文。
中　　華　　民　　國　　110 　年　　11　　月　　30　　日
                  民事第二庭    法　官　蔡英雌
以上正本係照原本作成。
如不服本裁定應於送達後10日內向本院提出抗告狀，並繳納抗告
費新臺幣1,000元。
中　　華　　民　　國　　110 　年　　11　　月　　30　　日
                                書記官  霍薇帆
附表：聲請人所有之財產（幣別：新臺幣）
（ㄧ）建物
編號 財產別 坐落地 面積 （㎡） 權利範圍 房屋現值 (依聲請人之109年全國財產稅總歸戶查詢清單所示） 1 房屋 臺東縣○○鎮○○里○○路00號 285.5 1/5 79,460元 

（二）土地
編號 財產別 坐落地 土地標示 面積 （㎡） A 權利範圍B 110年公告現值 （元/ ㎡） C 價值＝A×B×C （元以下四捨五入）  1 田賦 臺東縣○○鎮○○○段000號 旱 36.35 1/5 370元 2,690元 2 土地 臺東縣○○鎮○○○段00號 建 332.31 1/5 3,100元 206,032元 3 土地 臺東縣○○鎮○○○段00號 道 26.11 1/5 3,100元 16,188元 4 土地 臺東縣○○鎮○○○段00號 建 503.22 1/5 3,100元 311,996元 5 土地 臺東縣○○鎮○○○段000號 建 412.74 1/5 3,100元 255,899元 6 土地 臺東縣○○鎮○○○段000號 道 129.68 1/5 370元 9,596元 7 土地 臺東縣○○鎮○○○段000號 建 73.37 1/5 3,400元 49,892元 8 土地 臺東縣○○鎮○○○段000號 建 323.54 1/5 3,400元 220,007元 9 土地 臺東縣○○鎮○○○段000號 道 17.81 1/5 3,000元 10,686元 10 土地 臺東縣○○鎮○○○段0000號 建 401.44 1/5 3,400元 272,979元 11 土地 臺東縣○○鎮○○○段0000號 建 283.27 1/5 3,400元 192,624元 12 土地 臺東縣○○鎮○○○段0000號 建 327.22 1/5 3,400元 222,510元 13 土地 臺東縣○○鎮○○○段0000號 建 1276.26 1/5 3,000元 765,756元 14 土地 臺東縣○○鎮○○○段0000號 建 580.86 1/5 3,000元 348,516元 15 土地 臺東縣○○鎮○○○段0000號 道 73.54 1/5 3,000元 44,124元 16 土地 臺東縣○○鎮○○○段0000號 道 178.65 1/5 3,000元 107,190元 17 土地 臺東縣○○鎮○○○段0000號 道 126.17 1/5 3,000元 75,702元 18 土地 臺東縣○○鎮○○○段0000號 建 2339.18 1/5 3,000元 1,403,508元 19 土地 臺東縣○○鎮○○○段0000號 建 100.31 1/5 3,000元 60,186元 20 土地 臺東縣○○鎮○○○段0000號 道 399.46 1/5 3,000元 239,676元 21 土地 臺東縣○○鎮○○○段0000號 建 874.69 1/5 3,000元 524,814元 22 土地 臺東縣○○鎮○○○段0000號 道 103.23 1/5 3,000元 61,938元 總計       5,402,509元